臺灣臺北地方法院民事判決
111年度重訴字第631號
原      告  林思瑜  
訴訟代理人  陳怡君律師
被      告  新普建設股份有限公司


法定代理人  廖俊程  

訴訟代理人  柯秉松  

上列當事人間請求返還定金等事件，本院於民國111年9月20日言
詞辯論終結，判決如下：
    主  文
被告應給付原告新臺幣壹仟肆佰叁拾貳萬元，及其中新臺幣叁佰
伍拾捌萬元自民國一百零六年二月二十一日起、其中新臺幣叁佰
伍拾捌萬元自民國一百零六年六月三十日起、其餘新臺柒佰壹拾
陸萬元自民國一百一十一年七月五日起，均至清償日止，均按週
年利率百分之五計算之利息。
訴訟費用由被告負擔。
    事實及理由
一、原告主張：兩造於民國106年2月17日簽訂房屋預定買賣協議
    書（下稱系爭協議書），系爭協議書第4條約定以預先給付2
    0%訂金及20%簽約款之付款方式，得以優惠總價新臺幣（下
    同）1,790萬元預定購買新北市○○區○○段000地號等37筆土地
    規劃興建之住宅大樓第11樓A1戶别房屋1戶(面積約38.62坪)
    及地下B3層停車位1位（下合稱系爭不動產）。於系爭協議
    書第5條約定雙方同意於系爭不動產之建材內容取得建照後
    ，於公開銷售前正式轉換簽訂「房屋預定買賣契約書」（下
    稱系爭契約），原告已依系爭協議書第4條約定，分別開立
    發票日106年2月21日及106年6月30日金額各358萬元支票2張
    ，共給付716萬元之訂、簽款予被告。嗣原告發現系爭不動
    產所屬開發都市更新事業計畫案之實施者已由被告變更為訴
    外人騰泰建設股份有限公司(下稱騰泰公司)，並於108年11
    月6日辦理公證完竣，且系爭不動產已取得建照由騰泰公司
    對外公開銷售。被告於107年5月3日與騰泰公司簽訂「都市
    更新土地開發權利轉讓契約書」，將系爭不動產開發權利轉
    予騰泰公司投資興建，約定由騰泰公司概括承受被告與各地
    主簽訂之合建契約與補充協議內容，惟被告未將與非原地主
    之原告間系爭協議書告知及轉讓騰泰公司，嗣後騰泰公司在
    不知系爭協議書，且無承擔系爭協議書之履約責任下，將系
    爭不動產出售與第三人並移轉所有權，原告知悉上情後寄發
    存證信函限期請求被告共同商議系爭協議書內容之履行、返
    還定金及違約金賠償等事宜，兩造於111年3月30日進行商議
    ，約定被告應返還原告已支付之訂、簽款716萬加計自106年
    2月17日起算至協議當日之5%利息，共計894萬元，並簽訂協
    議書（下稱系爭還款協議），系爭還款協議性質非和解契約
    ，僅係關於被告之還款時程與條件，另系爭還款協議第1條
    亦約定被告應於簽訂系爭還款協議之7日內按各支付期程簽
    訂本票作為擔保，詎被告未於7日內交付本票予原告，經原
    告於111年4月6日催告被告，被告允諾將於111年4月11日依
    約交付各期本票，然至111年4月11日，被告回覆欲再延後還
    款期程，並拒絕依系爭還款協議約定開立交付各期本票，且
    表明若原告不另行協議，則被告也不再依照系爭還款協議返
    還任何金額，愛告就去告等語，原告則於同日表明解除系爭
    還款協議，該協議既已解除，則原告無須再進行2期款項之
    催告，原告既已依民法第254條規定解除系爭還款協議，且
    被告亦明確表示其欲另行協議還款期程，迄今從未履行任何
    約定，同有解除之意，可認係合意解除系爭還款協議，縱被
    告否認原告解除系爭還款協議之意思表示，原告亦以民事準
    備狀㈠狀為解除系爭還款協議之意思表示。綜上，原告無法
    依系爭協議書之約定於系爭不動產取得建照後正式與被告簽
    立系爭契約並請求被告履行訂立本約，屬可歸責於被告之事
    由致給付不能，系爭協議書已不能履行，原告以本件起訴狀
    繕本送達為解除系爭協議書之意思表示，被告受領定金亦無
    法律上原因，爰依民法第226條第1項、第256條、第259條第
    1、2款、第179條規定，請求被告返還原告已支付之定金716
    萬元及利息，並依第249條第3款規定，請求被告加倍給付71
    6萬元等語。並聲明：如主文第1項所示。
二、被告則以：伊對於返還定金716萬元部分並無意見，然對於
    加倍返還716萬元部分，被告已無資產無法負擔。又兩造於1
    11年3月30日簽定系爭還款協議，性質上應屬係兩造達成和
    解，系爭還款協議係以原來而明確之法律關係為基礎而成立
    ，屬認定性之和解，僅有認定效力，故兩造間之債權及債務
    關係，仍依原來之法律關係所定，於簽定系爭還款協議時兩
    造間原來之買賣權利義務已由系爭還款協議之權利義務所取
    代，應受系爭還款協議之拘束，依民法第736、737條規定，
    原告不得就協議前之法律關係再行主張等語，資為抗辯。並
    聲明：原告之訴駁回。
三、查兩造於106年2月17日簽訂系爭協議書，約定原告以總價1,
    790萬元預定購買系爭不動產，被告已收受定金716萬元等情
    ，有系爭協議書、支票在卷可稽（見支付命令院卷第29至37
    頁)，並為兩造所不爭執，堪以認定。
四、原告主張被告不能履行系爭協議書，應返還定金及加倍返還
　　定金，被告對應返還定金716萬元不爭執，惟否認應加倍返
    還定金716萬元，並以前揭情詞置辯。經查：
　㈠原告主張於兩造簽訂系爭協議書，原告交付定金後，被告於
    107年5月3日與騰泰公司簽訂「都市更新土地開發權利轉讓
    契約書」，將系爭不動產開發權利轉予騰泰公司投資興建，
    約定由騰泰公司概括承受被告與各地主簽訂之合建契約與補
    充協議內容，惟被告未將與原告間系爭協議書告知及轉讓騰
    泰公司，系爭不動產所屬開發都市更新事業計畫案之實施者
    已變更為騰泰公司，並於108年11月6日辦理公證完竣，且系
    爭不動產已取得建照，由騰泰公司對外公開銷售，騰泰公司
    已將系爭不動產出售與第三人並移轉所有權等情，業據提出
    新北市政府函及所附109年9月25日新北市都市更新及爭議處
    理審議會第15次會議紀錄在卷足稽(見支付命令卷第39至頁)
    ，復為被告所不爭執，被告亦陳述簽訂房屋預定買賣契約書
    的部分已經無法履行了等語（見本院卷第68頁），堪認系爭
    協議書已因可歸責於被告事由而致給付不能。
　㈡按因可歸責於債務人之事由，致給付不能者，債權人得請求
    賠償損害；債權人於有第226條之情形時，得解除其契約，
    民法第226條第1項、第256條分別定有明文。系爭協議書因
    可歸責被告之事由而給付不能，原告自得解除契約，而原告
    已以支付命令聲請狀送達被告（111年7月4日）為解除契約
    之意思表示，則系爭協議書於111年7月4日已經原告合法解
    除。又按契約解除時，當事人雙方回復原狀之義務，除法律
    另有規定或契約另有訂定外，由他方所受領之給付物，應返
    還之。受領之給付為金錢者，應附加自受領時起之利息償還
    之，民法第259條第1款、第2款定有明文。再按契約因可歸
    責於受定金當事人之事由，致不能履行時，該當事人應加倍
    返還其所受之定金，民法第249條第3款復有明定。系爭協議
    書因可歸責於被告之事由致不能履行，如前所述，則原告依
    民法第259條第1款、第2款規定，請求被告返還定金，及自
    受領時即其中358萬元自106年2月21日起、其中358萬元自10
    6年6月30日起，均至清償日止，按週年利率5%計算之利息，
    並依民法第249條第3款規定，請求被告加倍返還定金716萬
    元，及自支付命令送達被告翌日即111年7月5日起至清償日
    止，按週年利率5%計算之利息，自屬有據。
　㈢被告雖抗辯兩造已就系爭協議書爭議成立和解，原告僅得依
    和解契約即系爭還款協議請求等語，惟查：
　⒈兩造均不爭執於系爭協議書不能履行後，經協商簽立系爭還
    款協議等事實，而觀之系爭還款協議內容，前言記載因兩造
    簽訂買賣協議書，被告已無法履約，經協商達成協議而簽立
    系爭還款協議等語，另第3條並約明本協議書內容兩造均出
    於自由意志下所簽立，雙方並同意各自由其代理人全權簽立
    本和解書等語（見本院卷第43、44頁），而綜觀系爭還款協
    議書已約定被告應給付金額、支付時程，並要求被告應按支
    付期程簽訂本票為擔保，且有保密協議及懲罰性賠償金約定
    ，顯見系爭還款協議屬雙方就系爭協議書不能履行爭議所簽
    立互相讓步以終止爭執之和解契約，原告陳稱系爭還款協議
    非和解契約，顯不足採。
　⒉然而，系爭還款協議簽訂後，被告未依支付期程簽立本票為
    擔保，亦未按約定期程於111年6月30日、111年8月31日前給
    付協議金額100萬元、275萬元等情，為被告所不爭執，被告
    雖抗辯係當初未注意就將簽立本票列入協議書的內容，原告
    要求開10幾張本票，還要被告訴訟代理人背書，公司不簽立
    本票，且如果只開立1張894萬元本票公司願意開立，不可能
    開10幾張且由被告訴訟代理人背書，被告訴訟代理人當然拒
    絕等語，惟原告已陳述未強制要求被告訴訟代理人背書等語
    ，而被告確未依支付期程開立本票，甚且未支付已到期之協
    議款項，顯已給付遲延，原告主張已委任律師於111年4月6
    日向被告表示應依照系爭還款協議內容履行，並限期於111
    年4月11日前交付本票，否則即解除系爭還款協議，惟遭被
    告拒絕，被告明確表示不會交付本票，也不會按照系爭還款
    協議內容為任何支付等情，亦為被告不爭執，原告另陳述亦
    於111年9月20日言詞辯論期日當場為解除系爭還款協議之意
    思表示等語，是依上說明，被告未依系爭還款協議簽發本票
    ，且未依支付期程給付協議款項，已構成給付遲延，並經原
    告定相當期限催告其履行而不履行，原告已為解除契約之意
    思表示，則原告主張系爭還款協議已合法解除等語，亦屬有
    據。承上，系爭還款協議雖屬兩造成立之和解契約，惟既經
    原告合法解除，則原告依原系爭協議書之法律關係，請求被
    告返還定金716萬元及加倍返還定金716萬元，合計1,432萬
    元及利息，應屬有據。被告抗辯原告僅得依系爭還款協議請
    求等語，自不足採。
　㈣至被告另辯稱加倍返還定金716萬元公司無法負擔等語，非被
    告得拒絕給付之事由，其抗辯自非可取。
五、綜上，原告依民法第259條第1款、第2款、第249條第3款規
    定，請求被告給付1,432萬元，及其中358萬元自106年2月21
　　日起、其中358萬元自106年6月30日起、其餘716萬元自111
    年7月5日起，均至清償日止，均按週年利率5%計算之利息，
    為有理由，應予准許。
六、訴訟費用負擔之依據：民事訴訟法第78條
中　　華　　民　　國　　111 　年　　9 　　月　　30　　日
                  民事第五庭    法　官　鄭佾瑩
以上正本係照原本作成。
如對本判決上訴，須於判決送達後20日內向本院提出上訴狀。如
委任律師提起上訴者，應一併繳納上訴審裁判費。
中　　華　　民　　國　　111 　年　　9 　　月　　30　　日
                                書記官　李佳儒